臺灣高等院刑事判決　　　　　　　　　96年度上訴字第903號
上　訴　人　台灣台北地方法院檢察署檢察官
上　訴　人
即　被　告　甲○○
選任辯護人　詹文凱律師
被　　　告　己○○
　　　　　　戊○○　（原名陳俊良）
上　訴　人
（被　告）　丁○○
上列三人共同
指定辯護人　李克強律師
上　訴　人
（被　告）　庚○○　男　26歲（民國○○年○○月○○日生）
　　　　　　　　　　身分證統一編號：Ｚ000000000號
選任辯護人　姜明遠律師
上列上訴人等因被告等殺人未遂等案件，不服台灣台北地方法院
九十五年度訴字第一五五一號，中華民國九十六年一月二十四日
第一審判決（起訴案號：台灣台北地方法院檢察署九十五年度偵
字第五四三六號），提起上訴，本院判決如下：
    主  文
原判決撤銷。
甲○○傷害人之身體，處有期徒刑陸月，如易科罰金，以銀元
佰元即新台幣玖佰元折算壹日。減為有期徒刑月，如易科罰金
以銀元佰元即新台幣玖佰元折算壹日。
己○○共同傷害人之身體，處有期徒刑陸月，如易科罰金，以銀
元佰元即新台幣玖佰元折算壹日。減為有期徒刑月，如易科
罰金以銀元佰元即新台幣玖佰元折算壹日。
戊○○、丁○○共同傷害人之身體，累犯，各處有期徒刑陸月，
如易科罰金，均以銀元佰元即新台幣玖佰元折算壹日。各減為
有期徒刑月，如易科罰金以銀元佰元即新台幣玖佰元折算壹
日。
庚○○傷害人之身體，累犯，處有期徒刑壹年貳月，減為有期徒
刑柒月。扣案鋁製球棒壹支沒收之。
    事  實
一、戊○○前因犯賭博罪，經台灣台北地方法院院判處有期徒刑
    四月確定，於民國九十二年十二月九日執行完畢；丁○○曾
    因違反槍砲彈藥刀械管制條例，經同院判處有期徒刑一年一
    月確定，又因違反毒品危害防制條例案件，經同院判處有期
    徒刑三月確定，二罪定應執行有期徒刑一年二月，於九十四
    年一月二十日執行完畢；庚○○曾因犯賭博罪，經同院判處
    有期徒刑四月，於九十年九月十一日執行完畢，猶不知悔改
    。
二、緣己○○於九十五年二月二十二日下午一時四十分許，在台
    北市○○區○○街四十一巷六號地下一樓甲○○之工作室內
    ，因債務糾紛與甲○○發生爭執，己○○氣憤難消，撥打電
    話告知其友戊○○，戊○○應允出面處理，於同日、時五十
    分許，駕車搭載其胞弟丁○○，及已滿十八歲真實姓名年籍
    不詳綽號「阿興」之男子，同至上揭巷口，下車與己○○會
    合，徒步前往上址甲○○之工作室，在該址一樓樓梯口適遇
    甲○○，雙方一言不合，發生肢體衝突。甲○○竟基於傷害
    之犯意，持用大型美工刀一支揮砍，己○○、戊○○、丁○○、「阿興」見狀，旋往巷口停車處走避，甲○○自後追趕
    ，雙方因而在巷口停車處對峙。己○○、戊○○、丁○○、
    「阿興」乃共同基於傷害之犯意聯絡，由戊○○、丁○○、
    「阿興」分持路邊撿拾之木棍、磚塊、石塊及不明利器等物
    ，與持美工刀之甲○○互擊，致丁○○受有臉部裂傷長十公
    分之傷害，甲○○則受有左額撕裂傷長約五公分，深約○‧
    二公分、左臉撕裂傷長約四公分，深約○‧五公分、背部撕
    裂傷，長約四公分，深約○‧五公分之傷害。
三、嗣於同日下午二時二十分許，庚○○因聽聞其友丁○○遭人
    砍傷，駕車前往同市、區萬芳醫院急診部探視，適遇經由救
    護車送往該醫院急診之甲○○。庚○○經由戊○○告知甲○○即為傷害丁○○之人後，與甲○○爆發口角，憤而出於傷
    害之意，返回車上取出其所有之鋁製球棒一支，進入萬芳醫
    院急診部留置觀察室內，朝躺臥於病床之甲○○猛擊，致甲○○受有頭部外傷，喪失意識休克，旋遭在旁之警員董晨獅
    制止而當場逮捕，並扣得鋁製球棒一支。甲○○則於半小時
    後清醒，轉院治療痊癒。
四、案經甲○○之配偶丙○○獨立告訴，及甲○○、丁○○訴由
    台北市政府警察局文山第一分局報請台灣台北地方法院檢察
    署檢察官偵查起訴。
    理  由
壹、上訴人即被告甲○○傷害部分：
一、訊據被告甲○○均矢口否認犯罪，辯稱：伊當時並未持美工
    刀砍傷丁○○，縱使造成丁○○傷害，亦屬正當防衛云云。
二、經查：
  (一)丁○○於上揭時、地確遭甲○○持大型美工刀劃傷左臉，致
    受有臉部裂傷長十公分之傷害等情，業據丁○○於歷審理中
    指證綦詳，並經目擊證人己○○、戊○○證實，且有萬芳醫
    院診斷證明書、急診護理評估紀錄、受傷照片在卷可稽，參
    諸原審當庭勘驗案發現場監視器錄影光碟結果：
  1.丁○○持一棍狀物站於車旁靠左側，甲○○赤腳站於右方馬
    路上，兩方成對峙狀。
  2.甲○○向黑色休旅車靠近，並伸手指向左側，丁○○站於黑
    色休旅車後方，「阿興」並持類似磚頭之物體，出現在畫面
    下方。
  3.甲○○往黑色轎車後方左側移動離開畫面，己○○及戊○○
    從黑色休旅車前方左側往右側移動，甲○○由黑色轎車左前
    方出現與戊○○繞著黑色休旅車走。
  4.甲○○後站立於路中央，戊○○則站於黑色轎車後方，己○○站在其後方，甲○○背倚靠黑色休旅車頭，此有勘驗筆錄
    附卷足憑。
    再佐以上開錄影光碟編號第二十六至第三十六之擷取影像畫
    面所示，己○○、戊○○、丁○○、「阿興」顯係遭甲○○
    自後追趕而向前狂奔，並不時回頭往後看，衡情若非甲○○
    手持利刃在後追逐，以己○○、戊○○、丁○○、「阿興」
    四人，既人多勢眾，自不致畏懼而倉皇奔逃，並繞行車輛四
    周與甲○○對峙、未敢直接接觸，況且甲○○之右手確握有
    物體，此觀諸前開錄影光碟編號第三十四及第三十五擷取影
    像畫面至明。是己○○、戊○○、丁○○結證稱甲○○斯時
    手持大型美工刀傷害丁○○一節，應堪採信。
  (二)對於現在不法之侵害，而出於防衛自己或他人權利之行為，
    不罰，刑法第二十三條前段固定有明文，然得主張正當防衛
    不成立犯罪者，係以客觀上確有現在不法之侵害，且行為人
    主觀上基於防衛之意思而為防衛不法侵害之行為者為限，倘
    不法侵害尚未發生或已經過去，即無主張正當防衛之餘地，
    此有最高法院三十八年台上字第二九號判例意旨可資參照。
    甲○○既持大型美工刀追逐揮砍己○○、戊○○、丁○○、
    「阿興」在先，已如前述，足認其本即有傷害之犯意存在，
    尤以丁○○所受傷部位係在臉部，與一般防衛行為造成之傷
    害多位於四肢之常情，亦不相符，是甲○○所辯係出於正當
    防衛云云，洵不足採。甲○○有傷害犯行，可以認定。
貳、上訴人即被告丁○○與被告己○○、戊○○部分：
一、訊據丁○○坦認確有拿棍棒毆打甲○○之事，但辯稱係遭甲○○傷害而正當防衛云云；己○○則矢口否認動手，辯稱甲○○受傷與伊完全無關云云；戊○○亦以伊係因見甲○○刀
    傷丁○○，而出於正當防衛，反擊甲○○云云置辯。
二、惟查：
  (一)被害人甲○○於前揭時、地，與己○○因債務糾紛發生口角
    爭執，未幾，己○○即帶同戊○○、丁○○、「阿興」前來
    ，甲○○旋遭戊○○、丁○○、「阿興」分持路邊撿拾之木
    棍、磚塊、石塊及不明利器等物毆擊成傷等節，迭據甲○○
    於歷審時指證甚詳，亦有萬芳醫院診斷證明書、急診護理評
    估紀錄表、台北市政府消防局救護紀錄表、受傷照片附卷足
    憑。證人即萬芳醫院急診部醫師周宏聰於並結證：甲○○至
    萬芳醫院急診時，護理之評估亦即病患主訴係：「頭、左背
    部有撕裂傷」；在我幫被告甲○○診治之過程中，其左邊額
    部有一處五至六‧五公分之撕裂傷，左邊臉部有一處三‧五
    至四‧五公分之撕裂傷，左邊臉浮腫，左額及左臉之傷口是
    不規則的裂開，傷口附近都有浮腫，應該是鈍器所傷；徒手
    或以磚頭丟擲，不太可能造成此種傷勢，如以手持磚塊砸擊
    ，則可能造成此結果；另左肩亦有一處四至五‧五公分之撕
    裂傷，該處傷口看起來比較規則，可能是刀或利器引起等語
    。參以上揭現場監視器錄影光碟編號第四十八及七十八擷取
    影像，顯示「阿興」確手持磚塊，戊○○、丁○○亦分持木
    棍毆打甲○○。足證甲○○當時確遭戊○○、丁○○、「阿
    興」分持路邊撿拾之木棍、磚塊、石塊及不明利器等物毆擊
    成傷無訛。
  (二)本案固係戊○○、丁○○、「阿興」遭甲○○持大型美工刀
    攻擊追逐在先，惟己○○、戊○○、丁○○、「阿興」斯時
    均未因此受傷，詎其等不甘無端受攻擊，而分持路邊撿拾之
    木棍、磚塊、石塊及不明利器毆擊甲○○，足證有互相傷害
    身體之故意，應屬互毆，自不得主張正當防衛。上揭所辯，
    均核無足採。陳俊吉、己○○、戊○○三人犯行，均堪認定
    。
、上訴人即被告庚○○部分：
一、訊據庚○○對於其在上揭時、地，持鋁棒致使甲○○受傷之
    情，已經坦承不諱，核與甲○○指訴情形無異，並經現場目
    擊證人即到場處理之警員董晨獅及萬芳醫院急診部醫師周宏
    聰證實，且有診斷證明書、急診護理紀錄、急診病歷紀錄在
    卷可佐，復經原審當庭勘驗案發時萬芳醫院急診部監視器錄
    影光碟結果，確有拍攝到庚○○高舉球棒，為董晨獅警員抱
    住制止之畫面，有勘驗筆錄及擷取影像畫面在卷可按。
二、本部分之癥結，端在於庚○○之行為，究係出於殺人或傷害
    之犯意？
  (一)按殺人與傷害之區別，應以有無殺意為斷，其受傷之多寡及
    是否為致命部位、輕重如何？有時雖可藉為認定有無殺意之
    參考，究不能據為絕對標準，最高法院著有十八年上字第一
    三○九號及十九年上字第七一八號判例可資參考。另按殺人
    未遂之成立，以有殺害他人生命之故意，著手於殺人之實行
    ，而未發生死亡之結果為要件；倘無使人喪失生命之故意，
    僅在使其身體、健康受到傷害，則為傷害罪。故殺人未遂、
    傷害之區別，端賴行為人行為時，究出於殺人或傷害之犯意
    而定。至殺人犯意之存否，固係隱藏於行為人內部主觀之意
    思，被害人傷痕之多寡？受傷處所是否即為致命部位？傷勢
    輕重程度、加害人下手情形、所用兇器為何？並與被害人曾
    否相識？有無宿怨等情，雖不能執為區別殺人與傷害之絕對
    標準，然仍非不得盱衡審酌事發當時情況，觀其行為動機，
    視其下手情形、用力輕重、砍向部位之手段，佐以其所執兇
    器、致傷結果、與被害人之關係暨行為後之情狀等予以綜合
    觀察論斷。
  (二)庚○○自承：伊與戊○○、丁○○兄弟係多年朋友，當天伊
    適遇戊○○拿丁○○之健保卡，告知伊丁○○被人砍到脖子
    、很嚴重，在萬芳醫院急救，伊始駕車前往醫院探視，不久
    救護車載送甲○○至萬芳醫院急診室，一群人與甲○○起口
    角，伊詢知悉甲○○即為砍傷丁○○之人，乃過去質問，甲○○卻對伊叫囂，伊氣不過，才返回車上取出扣案之鋁製球
    棒等語（見原審卷第五十四至五十五頁）。足見二人間原無
    深仇大恨。
  (三)庚○○持鋁製球棒敲擊甲○○頭部，致甲○○受有頭部外傷
    ，喪失意識休克，旋遭董晨獅警員制止，並搶下球棒等情，
    固據證人董晨獅警員、周宏聰醫師結證在卷，周宏聰復證稱
    ：根據病歷紀錄，甲○○被球棒毆擊之前，意識是清楚的，
    被推到留置觀察室遭球棒毆打後，始呈現意識昏迷狀態，約
    半小時之後才清醒，這表示腦部受到相當大之外力，引起所
    謂腦震盪，暫時失去意識，因腦部有浮腫，可能會造成腦壓
    升高，而腦壓升高就有生命危險，根據神經外科會診之紀錄
    ，當時乙○○○○檢查完，表示要收住加護病房，電腦斷層
    雖未發現顱內出血及顱骨骨折，但是有遲發性顱內出血、癲
    癇、腦浮腫之可能，所以叮囑在轉送台北醫學大學附設醫院
    途中要注意甲○○之狀態，要注意瞳孔大小及遲發性顱內出
    血之危險性等語（見原審卷第一二三頁反面、第一二七頁反
    面、第一二九頁反面），並有萬芳醫院急診醫囑單、會診紀
    錄、台北市急重症病人院際間轉院紀錄表存卷可考（見偵查
    卷第一三一至一三五頁）。且甲○○於當日下午轉送至台北
    醫學大學附設醫院後，經診斷為頭部外傷、腦挫傷，並於同
    日下午六時二十分許一度發出病危通知，有病人病危通知單
    在卷可參（見原審卷第一三三頁）。似見傷情嚴重。
  (四)然則萬芳醫院之乙○○○○到庭供證：我本身是神經外科醫
    師，因甲○○頭部受外力強大重擊，有可能發生持發性出血
    ，所以才囑請病人家屬注意，這是一般性的提醒，並非特別
    針對甲○○，病危通知也是如此，但依甲○○之電腦斷層顯
    示沒有出血現象，昏迷指數為十五，亦即意識清楚完全正常
    等語（見本院卷九十六年十月九日審判筆錄）。再參諸甲○○在台北醫學大學附設醫院，祇是在加護病房「觀察」，越
    二日即轉普通病房，有其病歷資料存卷（本院卷第九十一頁
    ）可考，足見傷勢其實並非至重。
  (五)甲○○在上揭急診室時，固遭庚○○持鋁棒毆擊，但下手之
    人尚有其他不明人士，業據甲○○及庚○○一致陳明在案，
    自不能因庚○○係當場遭逮捕，而令其獨擔一切責任。庚○○既堅決否認存有殺人犯意，依罪疑唯輕原則，當應認其僅
    具傷害犯意。是其有傷害犯行，足堪認定。
肆、論罪科刑：
一、被告等行為後，刑法部分條文業已修正施行，與本件有關之
    法定刑罰金最低數額及易科罰金部分，經綜合比較結果，應
    適用較有利於被告等之行為時刑法。
二、核被告等所為，均應成立行為時即修正前刑法第二百七十七
    條第一項之傷害罪。公訴人認庚○○係犯同法第二百七十一
    條第二項、第一項之殺人未遂罪名，尚嫌未洽，其起訴法條
    應予變更，允宜敘明。己○○、戊○○、丁○○及「阿興」
    就傷害甲○○之犯行，具有犯意聯絡，及行為分擔，均為共
    同正犯。戊○○、丁○○及庚○○三人皆有如事實欄第一項
    所載之前犯紀錄，執行徒刑完畢五年內故意再犯本件之罪，
    悉屬累犯，應依法加重其刑二分之一。又被告等五人行為時
    ，均在九十六年四月二十四日以前，應依中華民國九十六年
    度罪犯減刑條例予以減刑。
三、原審予以論科，固非無見。惟原判決就甲○○、己○○、丁○○、戊○○部分，未及依中華民國九十六年度罪犯減刑條
    例予以減刑，尚嫌欠當，檢察官上訴指摘己○○、戊○○、
    丁○○、庚○○部分量刑過輕；甲○○上訴否認犯罪；丁○○上訴主張僅防衛過當，雖均無理由，但原判決既有可議，
    尚難維持；又庚○○上訴指摘原判決認事用法未當，應認有
    理由，自應由本院將原判決悉予撤銷改判。爰審酌甲○○與
    己○○因債務糾紛發生口角爭執，不思以理性解決問題，己○○竟電召戊○○、丁○○等人出面處理，進而與雙方發生
    互毆，致丁○○、甲○○分別受有如事實欄所載之傷害，傷
    勢非輕，而甲○○、己○○犯罪後猶飾詞否認，未見悔意；
    戊○○、丁○○犯罪後尚能坦承大部分犯行，又庚○○因一
    時無法克制情緒，手段具有強烈之暴力性，且於警員、醫院
    保全人員、醫護人員均在場之醫院內公然行兇，行為乖張，
    目無法紀，姑念犯後已與甲○○和解，有和解書一份在本院
    卷可憑，態度尚可；兼衡己○○、戊○○、丁○○參與犯罪
    之程度、品行、智識程度等一切情狀，各量處如主文所示之
    刑，及減得之刑，並就甲○○、己○○、戊○○、丁○○部
    分，諭知易科罰金之折算標準，均如主文所示。扣案鋁製球
    棒一支，係供本案犯罪所用之物，且屬被告庚○○所有，業
    據其供承在卷，應依法宣告沒收之。
據上論斷，應依刑事訴訟法第三百六十九條第一項前段、第三百
六十四條、第二百九十九條第一項前段、第三百條，刑法第二條
第一項前段、第二十八條、第四十七條、第三十八條第一項第二
款，修正前第二百七十七條第一項、第四十一條第一項前段，刑
法施行法第一條之一，修正前罰金罰鍰提高標準條例第二條，中
華民國九十六年度罪犯減刑條例第二條第一項第三款、第七條第
一項、第九條，現行法規所定貨幣單位折算新台幣條例第二條，
判決如主文。
中　　華　　民　　國　　96　　年　　12　　月　　4 　　日
 　　　　　　     刑事第十九庭  審判長法　官　尤豐彥
                                      法　官　魏新國
                                      法　官　洪昌宏
以上正本證明與原本無異。
檢察官對庚○○部分如不服本判決，應於收受送達後十日內向本
院提出上訴書狀，其未敘述上訴之理由者並得於提起上訴後十日
內向本院補提理由書（均須按他造當事人之人數附繕本）。
其他部份均不得上訴。
                                      書記官 王韻雅
中　　華　　民　　國　　96　　年　　12　　月　　4 　　日
附錄本案論罪科刑法條全文：
刑法第二百七十七條
傷害人之身體或健康者，處三年以下有期徒刑、拘役或一千元以
下罰金。
犯前項之罪因而致人於死者，處無期徒刑或七年以上有期徒刑；
致重傷者，處三年以上十年以下有期徒刑。
